臺灣高等法院民事判決　　　　　　　　94年度保險上字第23號
上　訴　人　友聯產物保險股份有限公司
法定代理人　陳佩芳
訴訟代理人　劉北元律師
被上訴人　　朝國營造有限公司
法定代理人　洪朝國
訴訟代理人　劉麗雲律師
　　　　　　莊志遠律師
上列當事人間給付保險金事件，上訴人對於中華民國94年3月23
日臺灣台北地方法院93年度保險字第135號第一審判決提起上訴
，經本院於94年11月23日言詞辯論終結，判決如下：
    主  文
上訴駁回。
第二審訴訟費用由上訴人負擔。
    事實及理由
一、被上訴人起訴主張：被上訴人承攬「澎湖縣望安─將軍跨海
    橋及兩端引道興建工程」（下稱系爭工程），與上訴人簽訂
    營造綜合保險單（下稱系爭保險契約），約定其中營造工程
    第三人意外責任險保額，每一個人體傷或死亡最高賠償新台
    幣（下同）三百萬元，保險期間自民國（下同）91年11月1
    日起至95年12月31日止。詎於92年5月31日被上訴人之受雇
    人吳克良在將軍村北漁港臨時碼頭卸貨區，駕駛卡車不慎輾
    斃郭福建。被上訴人經澎湖縣馬公市調解委員會調解賠償郭
    福建家屬致人於死損害金四百三十萬元，業於93年5月1日止
    分期給付完畢，另工作損失金一百四十四萬元，自92年7月5
    日起，每月五日給付三萬六千元，現仍按月給付中。核郭福
    建為第三人，在保險期間內，於施工處所或毗鄰地區，遭被
    上訴人即被保險人之受雇人吳克良為將平台船之砂料卸載至
    堆置場（即於營建本保險契約之承保工程）時，不慎意外駕
    車輾斃，而被上訴人應依民法第一百八十八條條第一項規定
    負僱用人之侵權行為連帶損害賠償責任，並已賠償郭福建家
    屬超過三百萬元，上訴人自應給付其保險金額三百萬元；如
    認系爭保險契約之受益人交通部公路總局重大橋樑工程處（
    下稱交通部工程處）始得請求保險金，被上訴人亦得基於對
    工程處之無因管理請求權，並依民法第二百四十二條規定代
    位向上訴人請求給付保險金予工程處而由被上訴人代為受領
    等情。爰依系爭保險契約第一章第二條第一項之約定，先位
    聲明：求為命上訴人應給付被上訴人三百萬元，及自起訴狀
    繕本送達之翌日起至清償日止，按年息百分之五計算之利息
    ，並願供擔保請准宣告假執行；及依無因管理、代位權之法
    律關係備位聲明：求為命上訴人應給付交通部工程處三百萬
    元，及自起訴狀繕本送達之翌日起至清償日止，按年息百分
    之五計算之利息，並由被上訴人收取之判決。（原審就先位
    聲明部分為被上訴人勝訴之判決，上訴人聲明不服）並答辯
    聲明：上訴駁回。如受不利判決，求為判決命上訴人應給付
    交通部工程處三百萬元，及自起訴狀繕本送達之翌日起至清
    償日止，按年息百分之五計算之利息，並由被上訴人收取。
二、上訴人則以：本件事故發生時系爭保險契約所承保之系爭工
    程尚未正式施工，亦無交付承攬之情形，處於備料及機具整
    頓中，且兩名被上訴人之受僱人當時所從事之載運砂石及模
    板搬運，皆為曳船道回饋工程之項目，而該工程係被上訴人
    應望安鄉將軍村社區發展理事會要求所進行，與系爭保險契
    約所承保之系爭工程無關，縱使為本件工程施作之前提，但
    系爭保險契約並不承保前提之工程，自非屬系爭保險契約之
    承保範圍。次者，本件死者郭福建亦為被上訴人之受僱人，
    屬系爭保險契約第九條第二款之特別不保事項，且不論該受
    僱人是否在施作承保或非承保工程，均非承保範圍。再者，
    被上訴人與受害人家屬和解，並未通知上訴人參與，依保險
    法第九十三條規定上訴人不受拘束。又被上訴人之受僱人吳
    克良在被上訴人公司擔任灌漿車操作員，被上訴人竟不知悉
    其無大貨車之駕駛執照，率然令其駕駛大貨車進而肇事，被
    上訴人顯然有重大過失，屬系爭保險契約第七條第六款之共
    同不保事項，故上訴人亦不負理賠之責。且發生事故之車輛
    ，未經加保為施工機具，亦屬系爭保險契約第九條第四款之
    特別不保事項。又系爭保險契約之受益人即享有保險金賠償
    請求權者，為交通部工程處，而非被上訴人，被上訴人請求
    上訴人給付保險金，亦顯無理由等語，資為抗辯。並上訴聲
    明：(一)原判決廢棄。(二)上廢棄部分，被上訴人在第一審之訴
    及假執行均駁回。
三、被上訴人主張兩造訂立系爭保險契約，其中營造工程第三人
    意外責任險保額，每一個人體傷或死亡最高賠償3,000,000
    元，保險期間自91年11月1日起至95年12月31日止。被上訴
    人之受僱人吳克良於92年5月31日，在將軍村北漁港臨時碼
    頭卸貨區倒車撞死郭福建，被上訴人經澎湖縣馬公市調解委
    員會調解賠償郭福建家屬致人於死損害金四百三十萬元，業
    於93年5月1日止分期給付完畢，另工作損失金一百四十四萬
    元，自92年7月5日起，每月五日給付三萬六千元，現仍按月
    給付之事實，業據提出系爭保險契約、澎湖縣馬公市調解委
    員會調解書為證，且為上訴人所不爭執，堪信為真實。被上
    訴人另主張請求上訴人給付保險金或代位工程處請求上訴人
    給付保險金，則為上訴人所否認，並以上開情詞置辯。是以
    本件兩造爭執要點即在於：本件事故是否為系爭保險契約第
    三人意外責任險承保範圍？是否有系爭保險契約第九條第四
    款特別不保事項？受害人郭福建為被上訴人之受僱人，是否
    屬系爭保險契約第九條第二款不保事項？被上訴人是否有重
    大過失？被上訴人是否為得請求保險金之人？上訴人應否受
    被上訴人與死者家屬和解之拘束？茲析述如下。
四、本件事故是否為系爭保險契約第三人意外責任險承保範圍？
  (一)按系爭保險契約第一章「承保範圍」第二條「營造工程第
    三人意外責任險」約定：「被保險人在施工處所或毗鄰地區
    ，於保險期間，因營建本保險契約承保工程發生意外事，致
    第三人體傷、死亡或財物受有損害，被保險人依法應負賠償
    責任而受賠償請求時，除約定不保事項外，本公司對被保險
    人負賠償之責。」
  (二)經查，本件事故發生於92年5月31日8時50分，在將軍村北漁
    港臨時碼頭卸貨區，當時郭福建正在為施作工程而搬運模板
    ，被上訴人之受雇人吳克良則駕駛卡車欲自平台船卸載砂石
    ，倒車時不慎撞倒郭福建致死之事實，有臺灣澎湖地方法院
    檢察署92年度相字第21號相驗卷附偵訊筆錄、刑案現場平面
    圖及施工現場照片可憑，並為被上訴人所不爭執，堪信為真
    實。
  (三)上訴人雖以本件事故刑事偵查卷證人筆錄記載為據，辯稱事
    故發生地點與本主體工程（即跨海橋及兩端引道工程）無關
    ，曳船道回饋工程非系爭承保工程之一部分，僅是系爭工程
    施作之前提回饋工程之項目，而該工程係被上訴人應望安鄉
    將軍村社區發展理事會要求所進行，與系爭保險契約所承保
    之系爭工程無關，自非屬系爭保險契約之承保範圍云云。惟
    刑事偵查程序乃是在於釐清何人應否對吳克良不幸死亡此一
    法律事實負擔刑事責任，並非在調查本件工程究竟為主體工
    程、臨時碼頭與曳船道工程，三者間又有何關連，是以證人
    陳述關於案發地點與其他工程有何區別乙節，或係不甚留意
    、或係認為不重要，從而筆錄記載較為簡略，不足以證明本
    件事故發生地點與本主體工程未有任何關連。此由吳克良在
    偵查中及陳仁平於刑事審理程序中分別證稱：「在將軍村後
    港望將大橋施工處所內……」、「（法官問：依據卷附照片
    ，那是何工地？）那是在將軍村一個港口臨時碼頭工程，也
    是工地。」（見本院卷第一三七、一三八頁），足資佐證。
    再者，本件事故發生地點之將軍村北漁港臨時碼頭卸貨區，
    乃是營建施作承保工程所不可或缺，否則營建施作承保工程
    所需要之材料、機具即無法上岸，沉箱亦無處可供製作。被
    上訴人因此向澎湖縣政府申請於將軍村興建該臨時碼頭，並
    獲得澎湖縣政府之同意。依被上訴人系爭工程位置圖，將軍
    村北漁港臨時碼頭卸貨區平面圖及照片及被上訴人92年4 月
    8日國營字第092號函、澎湖縣政府92年5月5日府建港字第09
    20019713號函所示，前開事故發生地點臨時碼頭卸貨區係為
    卸載系爭工程所需材料及設備之處，應屬於系爭工程之「施
    工處所」。至於由被上訴人出資興建一簡易船航道（即曳船
    道）供該漁港船筏維修使用，以之回饋地方，固非承保工程
    之一部分，但因曳船道工程緊鄰北漁港臨時碼頭，易使人誤
    認為是將軍村北漁港臨時碼頭之一部分。然本件事故發生於
    在將軍村北漁港臨時卸貨區，被上訴人之受雇人吳克良駕駛
    卡車，於臨時碼頭卸貨區，為進行營建施作承保工程所需砂
    料之備料，由載運之平台船卸載至堆置場時，不慎於倒車時
    輾斃死者郭福建，有如前述。將軍村北漁港臨時碼頭雖非承
    保工程工作物（即本主體工程工作物）所在地，但確為營建
    施作承保工程所不可或缺之「毗鄰地區」，吳克良為將營建
    施作承保工程所需之砂石，由載運之平台船卸載至堆置場，
    而駕駛卡車之行為，即屬「營建本保險契約承保工程」之行
    為（備料行為），故本件事故應屬系爭保險契約承保範圍。
    上訴人以曳船道回饋工程抗辯，即非可採。
  (四)上訴人又以行政院勞工委員會南區勞動檢查所（下稱南區勞
    檢所）報告書（以下簡稱系爭報告書）之認為：「本主體工
    程（即承保工程）於工程工地尚未正式施工，亦無交付承攬
    情形，處於備料及機具整頓中。……本災害地點為臨時碼頭
    卸貨區，載運之砂石及模板搬運皆為曳船道施工之地方公益
    回饋作業」，並稱其係依據被上訴人工地主任陳仁平口述：
    「……該貨車欲載運之砂料亦為專為曳船道使用……郭福建
    搬運之模版亦為搬至曳船道施工使用」，因而辯稱本件事故
    發生時系爭保險契約所承保之系爭工程尚未正式施工，亦無
    交付承攬之情形，處於備料及機具整頓中，且兩名被上訴人
    之受僱人當時所從事之載運砂石及模板搬運，皆為曳船道回
    饋工程之項目云云。惟查：本件事故發生時，被上訴人因迫
    於業主（即交通部重大橋樑工程處）現實壓力，僅得極力避
    免業主相關承辦人員與監工單位受到行政懲處甚至不必要之
    刑事調查程序困擾，故關於南區勞檢所詢問肇事司機吳克良
    於事故發生時所從事之工作項目究否與本件工程相關乙節，
    只能以迴護業主之立場婉轉陳述。從而被上訴人工地主任陳
    仁平面對南區勞檢所詢問時，均為與事實顯不相符之陳述。
    實際上，事故發生當日前後，系爭承保工程—「跨海橋及兩
    端引道」非但正在進行將軍端陸上拌合場水泥儲存槽組裝、
    將軍端引道路基開挖等工程，且自業主與被上訴人於91年10
    月21日簽約迄本件事故之發生（92年5月31日），業已累計
    工期二○三日，業主並已給付工程款30,447,985元，當期工
    程款1,772,224元，有92年5月28日至6月6日之施工日報表影
    本，及第三期（估驗日期92年5月20日）、第四期（估驗日
    期92年6月5日）交通部重大橋樑工程處工程估驗款計價表影
    本在卷可稽。足證本件事故發生時承保工程確已交付承攬施
    作。被上訴人主張陳仁平係迫於現實之壓力與無奈，始為前
    揭與實情不一致之陳述等語，應可採信。上訴人雖否認上述
    施工日報表（即原證九）之真正云云。惟查原證九性質上乃
    是具有連續性之施工日報表，其上不但有製作名義人與日期
    ，且被上訴人亦需據以向公家機關之業主請款，豈可事後變
    造？況工程估驗款計價表為公文書，上面並有承辦公務員層
    層簽核，依法應推定為真正，上訴人空言否認，自非可採。
    因此，陳仁平對於南區勞檢所詢問之「災害現場與本工程施
    工範圍有何關連？」此一攸關業主是否涉及違反相關勞動法
    規之問題時，只好接續回答「災害現場為臨時碼頭之卸貨區
    ，該貨車欲載運之砂料亦為專為曳船道使用…」。然實際上
    事故發生地點之臨時碼頭卸貨區既非由陳仁平負責監督而係
    另名監工洪瑞哲所負責，有吳克良、陳仁平、洪瑞哲分別於
    刑事偵查訊問筆錄之證詞可稽（參見刑事偵查卷第6、8、22
    、52、77頁，以及刑事二審卷第49、54頁之記載，見本院卷
    第141至150頁），則未負責監督事故發生現場之陳仁平，為
    免除業主相關公務人員有關工地勞工衛生安全監督疏失行政
    責任，所為「與交通部工程處及其工程無關」之陳述，與事
    實顯不相符。
  (五)又依經定作人審查之系爭工程92年5月28日至同年6月6日施
    工日報表所示，該工程正進行至將軍端陸上拌合場水泥儲存
    槽組裝、將軍端引道陸基開挖等，足認系爭工程已在備料並
    進行部分工程。而依據吳克良於92年5月31日事故發生當日
    上午調查員所作偵訊（調查）筆錄第一次記載「我是駕駛自
    用大貨車空車要倒檔到裝砂地點時撞死郭福建」（見原審卷
    第183頁），及同日下午檢察官所作訊問筆錄記載「朝國營
    造有限公司任混凝土灌漿車司機，已當一年多了，而望將大
    橋興建工程我是五月二十八日才下去工作」等語（見原審卷
    第180頁），由此足徵本件事故發生時，吳克良正在將軍村
    北漁港臨時碼頭將施作承保工程所需砂料自平台船卸載至堆
    置場。故本件死者郭福建雖係將模板搬至曳船道，非從事承
    保工程之施工，但確於承保工程工地內，遭被上訴人所僱用
    之員工吳克良，因施作承保工程（將施作承保工程所需砂料
    自平台船卸載至堆置場）時倒車不慎所輾斃，故本件顯屬系
    爭承保工程之第三人意外責任險事故甚明。且系爭保險契約
    第三人意外責任險部分，是承保系爭工程因工地安全管理不
    當，造成第三人之傷亡及財物損失之危險，因此限縮以施工
    處所或毗鄰地區為承保範圍，故只要在施工處所發生系爭工
    程有關之工安意外，均屬系爭保險契約承保範圍，上訴人此
    部分所辯，並非可採。
五、本件事故是否有保險契約第九條第四款特別不保事項？
  (一)依系爭保險契約第九條營造工程第三人意外責任險特別不保
    事項第四款約定：「因所有、管理或使用下列財物所致之賠
    償責任。1.各型船隻、航空器，及其裝載物之財物。2.領有
    公路行車執照之車輛及其裝載之財物。但車輛經約定投保施
    工機具並載明於本保險契約者，不在此限。」經查，本件事
    故發生時，被上訴人之受僱人吳克良所駕駛之卡車原車牌號
    碼為VP715，於事發當時車牌已經繳銷，有前開相驗卷所附
    照片、92年5月31日筆錄可憑，該車既已繳銷牌照，即不屬
    於前開特別不保事項所列之「領有公路行車執照之車輛」。
  (二)且系爭保險契約之所以排除「領有公路行車執照之車輛」之
    賠償責任，依保險人所得評估之風險範圍而解釋，係因車輛
    得於公路行駛，活動範圍甚大，保險公司為限制承保之危險
    故予以除外不保，而牌照為汽車行駛之憑證，前開卡車牌照
    既已繳銷，依道路交通安全規則第八條及道路交通管理處罰
    條例第十二條第一項第九款之規定，已不得行駛於公路上，
    自不影響上訴人對系爭保險契約危險之估計，故上訴人抗辯
    前開卡車屬於特別不保事項中之車輛云云，即無可採。
六、受害人郭福建為被上訴人之受僱人，是否屬系爭保險契約第
    九條第二款之不保事項？
  (一)上訴人上訴意旨又辯稱本件死者郭福建亦為被上訴人之受僱
    人，屬系爭保險契約第九條第二款之特別不保事項云云，被
    上訴人主張上訴人遲至二審始提出此項新攻擊或防禦方法，
    依民事訴訟法第四百四十七條第一項規定，上訴人自不得於
    上訴審中再行提出此一不保事項之主張云云。惟查上訴人於
    原審已抗辯系爭事故有保險契約第九條第四款之特別不保事
    項，於本審再為同條第二款之抗辯，應認係就原審已提出之
    攻擊或防禦方法為補充，而有民事訴訟法第四百四十七條第
    一項但書規定之情形，應予准許。被上訴人此部分之主張，
    並無可採。
  (二)查系爭保險契約第九條營造工程第三人意外責任險特別不保
    事項第二款約定：「第二條營造工程第三人意外責任險之承
    保範圍不包括被保險人、定作人及與承保工程有關廠商或同
    一施工處所內其他廠商，或上述人員之代理人、受僱人、及
    其居住於工地之家屬之體傷、死亡或疾病所致之賠償責任。
    」惟依此約定，被上訴人所期望透過該綜合保險契約想要達
    到之「保險」目的，顯然難以達成。且依此規定，符合承保
    之「第三人」範圍顯然微乎其微，似有違綜合保險之意旨，
    更有違該保險基本條款第二條規定「應對第三人之意外傷、
    亡」為保險之意旨。按該保險基本條款第二條乃係對「第三
    人應予理賠」之原則性規定，第九條則為不予理賠之「例外
    規定」，衡情所謂例外規定之範圍，實不宜大於原則規定之
    範圍，否則不異將「例外」當成「原則」，其結果將造成「
    大範圍之原則不賠，小範圍之例外始賠」之不公平現象，則
    前開第九條不予理賠之「例外規定」，顯已構成民法第二百
    四十七條之一第四款「其他於他方當事人有重大不利益」之
    要件，應屬無效。上訴人執此抗辯，即非可採。
  (三)況查受害人郭福建雖為被上訴人之受僱人，然係受僱將模板
    搬至曳船道，上訴人既一再抗辯曳船道回饋工程非系爭承保
    工程之一部分，足見受害人郭福建並非從事系爭承保之工程
    ，即非屬系爭承保工程之受僱人，換言之，就系爭承保工程
    而言，受害人郭福建應屬意外責任險所承保之第三人，堪予
    認定。上訴人執此上訴，即非可採。
七、被上訴人是否有重大過失而有保險契約第七條第六款之特別
    不保事項？
  (一)上訴人上訴意旨另辯稱：營造工程保險基本條款第二章不保
    事項第七條第一項規定：「第一條營造工程財物損失險及第
    二條營造工程第三人意外責任險之承保範圍，不包括直接或
    間接因下列各項所致之毀損、滅失或賠償責任。」，其中第
    六款規定：「被保險人或其代理人之故意、重大過失。」本
    件肇事者吳克良在被上訴人公司係擔任「灌漿車操作員」，
    根本沒有大貨車之駕駛執照，被上訴人亦不知悉吳克良無駕
    照，在事故發生當日，竟無事先詢問吳克良有無大貨車駕照
    ，即命令駕駛大貨車進而肇事，顯然有重大過失，依前揭不
    保事項之規定，上訴人亦不負理賠之責云云。
  (二)惟查被上訴人為吳克良之僱用人，所負之責任為民法第一百
    八十八條所定之「選任受僱人及監督其職務之執行，有無已
    盡相當之注意」。吳克良為被上訴人僱用之灌漿車司機，以
    駕駛貨車為其附隨業務。然依刑事判決之認定，吳克良之過
    失在於「未派人在車後指引，復未測明車後有無行人通過，
    貿然倒車」所致，有刑事判決在卷可稽（見原審卷第67頁）
    ，刑事判決完全未提及吳克良有無大貨車之駕駛執照，足見
    與本件肇事結果並無因果關係。則被上訴人未事先詢問吳克
    良有無大貨車駕照，充其量亦僅有普通過失，並非重大過失
    ，堪予認定。上訴人執此抗辯，據為免責之藉口，即非可採
    。
八、被上訴人是否為得請求保險金之人？
  (一)按被保險人應具有保險利益，為實務及學界之通說，而保險
    利益即指被保險人因保險事故之發生而受有損害，故財產保
    險之所由設本在填補被保險人之損害，有損害始有賠償，故
    財產保險之本質為禁止得利，於保險事故發生時，受損害填
    補之人不得因而得利。是除被保險人外，別無所謂受益人存
    在，被保險人與受益人應為一體兩面，不可分離。否則，保
    險事故發生時，受損害人為被保險人，而享受利益者為受益
    人，有可能產生賭博行為或道德危險，與財產保險之本質不
    合。換言之，財產保險中得請求保險金之人應僅為「被保險
    人」，並無「受益人」之概念。此見解為學者通說（參見劉
    宗榮著保險法，第135頁、江朝國著保險法基礎理論，第60
    頁、楊仁壽著海上保險法，第39頁及李欽賢著，論財產保險
    契約之被保險人、受益人及保險利益，載月旦法學第84期）
    責任保險既為財產保險之一種，自亦無所謂「受益人」之概
    念。
  (二)次按受益人之規定雖列於保險法總則章，但此僅為立法技術
    上將法條文字之定義列於法律規定篇首，以便於查閱始然，
    其適用範圍非當然及於財產保險。最高法院八十五年台上字
    第二五八六號判決雖認為保險法關於受益人之規定係列於總
    則，於財產保險及人身保險均有其適用，保險法於保險契約
    之通則，財產保險與人身保險亦均設有關於受益人之條文，
    不因其為財產保險，而否定受益人之存在。然該判決並未被
    選為判例，並無拘束本院之效力。且保險法總則尚於第十條
    專就財產保險而為規定，於第十六條專就人身保險而為規定
    ，足見編列總則之條文未必當然適用於財產保險，即難謂受
    益人規定於總則，對財產保險亦有適用。保險法總則章亦於
    第三十五條至第三十八條設有複保險之規定，惟依通說暨實
    務之見解，咸認複保險通知義務之規定，適用範圍應僅限於
    財產保險，而不及於人身保險，具見編列總則之條文未必當
    然適用於人身保險，亦非當然適用於財產保險。
  (三)查本件保險契約中，關於「受益人」部分，乃是系爭工程之
    業主（即交通部工程處）完全參照行政院公共工程委員會令
    頒之「工程採購契約範本」條款而為記載，並未針對本件投
    保保險種類之不同而作區分，此由該「工程採購契約範本」
    中關於保險部分之規定即知（見原審卷第121至123頁），然
    依該規定，業主於招標時本應視保險性質擇定或調整後始得
    列入招標文件，而非一概照本宣科、不分保險性質為何一律
    約定以業主為受益人。而上開契約範本之所以要求招標機關
    應於契約中載明以業主為受益人，其用意乃是著眼於保險事
    故發生時，為避免業主因該保險事故之發生而遭受招標工程
    財物之損失以及遭第三人求償之損失所由設。則參照系爭保
    險契約第二條營造工程第三人意外責任險承保範圍約定：「
    被保險人在施工處所或毗鄰地區，於保險期間，因營建本保
    險契約承保工程發生意外事，致第三人體傷、死亡或財物受
    有損害，被保險人依法應負賠償責任而受賠償請求時，除約
    定不保事項外，本公司對被保險人負賠償之責。前項賠償責
    任，其受請求者為定作人時，本公司對定作人仍應負賠償之
    責。」依保險法第五十四條第二項規定，以作有利於被保險
    人之解釋為原則。自應限縮解釋為僅在定作人負賠償責任時
    ，方由定作人即受益人取得保險金請求權，而在本件由被保
    險人負賠償責任時，應依系爭保險契約第二條第一項明定，
    由被保險人為得請求保險金之人。故系爭保險契約雖於保單
    定作人交通部公路總局重大橋樑工程處後加註兼受益人，但
    因財產保險上並無受益人之觀念，故此項加註並不能解為有
    指定保險金請求權人之作用，而應依系爭保險契約保險單第
    二條、第十一條及第十二條之約定解釋「得請求保險金給付
    之人」為：「依法應負賠償責任而受第三人請求之被保險人
    （含被上訴人及其主次承包商或專案管理廠商、交通部公路
    總局重大橋樑工程處）」。上訴人執此抗辯，仍非可採。
九、上訴人應否受被上訴人與死者家屬和解之拘束？
  (一)上訴人又辯稱：被上訴人與受害人家屬和解時，並未通知上
    訴人參與，故依保險法第九十三條規定，上訴人不受其拘束
    云云。
  (二)惟查被上訴人於92年6月22日與受害人家屬於進行和解前，
    曾口頭通知上訴人公司之保險業務員張良照參與該和解事宜
    之事實，為上訴人所不爭執，依保險法第九十三條「保險人
    得約定被保險人對於第三人就其責任所為之承認、和解或賠
    償，未經其參與者，不受其拘束。但經要保人或被保險人通
    知保險人參與而無正當理由拒絕或藉故遲延者，不在此限。
    」之規定，上訴人自須受此和解內容之拘束。
  (三)本件事故既屬系爭保險契約承保之範圍，且非屬特別不保事
    項，而被上訴人主張已賠償郭福建家屬四百三十萬元（即調
    解成立前已給付四十萬元，餘款三百九十萬元以支票交付郭
    福建家屬，由郭福建之妻郭許美善提示兌領完畢），亦有調
    解書及澎湖區漁會93年12月16日澎漁會信字第3038號函所附
    郭許美善存款交易明細可稽（見原審卷第18、161、168頁）
    ，依系爭保險契約第二條約定及保險法第九十三條之規定，
    被上訴人自得請求上訴人給付保險金。
十、綜上所述，本件事故屬系爭保險契約承保之範圍，且非特約
    不保事項，被上訴人為被保險人，於賠償第三人所受損害後
    ，自得請求上訴人給付保險金。被上訴人得請求之金額，依
    其所給付第三人之賠償金四百三十萬元（依目前實務狀況並
    未過高），扣除系爭保險契約約定之自負額10％，為三百八
    十七萬元，再依系爭保險契約第十二條第一項約定有保險金
    額之上限三百萬元，故被上訴人得依約向上訴人請求之保險
    金為三百萬元。從而，被上訴人依系爭保險契約之約定，請
    求上訴人給付三百萬元，及自起訴狀繕本送達之翌日（93年
    8 月11日）起至清償日止，按年息5%計算之利息，為有理由
    ，應予准許。是則原審判命上訴人如數給付，於法並無不合
    。上訴意旨指摘原判決不當，求予廢棄改判，為無理由，應
    予駁回。
十一、上訴人之上訴既經駁回，則被上訴人之備位聲明，即無庸加
    以審酌。又本件事證已臻明確，兩造其餘之攻擊防禦方法及
    所提之證據，經審酌後認均無礙判決之結果，爰不予一一論
    述。
十二、據上論結，本件上訴為無理由，爰判決如主文。
中　　華　　民　　國　　94　　年　　12　　月　　7 　　日
　　　　　　　　　民事第十三庭審判長法　官　陳永昌
　　　　　　　　　　　　　　　　    法　官　陳忠行
　　　　　　　　　　　　　　　　    法　官　蕭艿菁
正本係照原本作成。
如不服本判決，應於收受送達後20日內向本院提出上訴書狀，其
未表明上訴理由者，應於提出上訴後20日內向本院補提理由書狀
（均須按他造當事人之人數附繕本）上訴時應提出委任律師或具
有律師資格之人之委任狀；委任有律師資格者，另應附具律師資
格證書及釋明委任人與受任人有民事訴訟法第466條之一第一項
但書或第二項（詳附註）所定關係之釋明文書影本。
中　　華　　民　　國　　94　　年　　12　　月　　8　　日
　　　　　　　　　　　　　　      　書記官　王秀雲
附註：
民事訴訟法第四百六十六條之一（第一項、第二項）：
對於第二審判決上訴，上訴人應委任律師為訴訟代理人。但上訴
人或其他法定代理人具有律師資格者，不在此限。
上訴人之配偶、三親等內之血親、二親等內之姻親，或上訴人為
法人、中央或地方機關時，其所屬專任人員具有律師資格並經法
院認為適當者，亦得為第三審訴訟代理人。
